臺灣高雄地方法院民事判決　　　　　　　98年度訴字第2124號
原　　　告　林義澄
　　　　　　陳太平即林義澄之.
共　　　同
訴訟代理人　鄭曉東律師
　　　　　　魏緒孟律師
被　　　告　吳蔡瑞桃即吳昭雄.
　　　　　　吳宗龍即吳昭雄之.
　　　　　　吳眉鋒兼吳昭雄之.
上3人共 同
訴訟代理人　郭忠護
被　　　告　蔡隆舜（即邱淑枝之承當訴訟人）
上　1　 人
訴訟代理人　邱淑枝
　　　　　　　　　　　　4
上列當事人間請求分割共有物事件，本院於民國100年1月19日言
詞辯論終結，判決如下：
  主  文
兩造共有坐落高雄市○○區○○段一小段二四一地號，面積四０
０點０三平方公尺之土地，其分割方法如附表一所示。
訴訟費用由兩造各按如附表二所示之比例負擔。
  事實及理由
壹、程序部分：
一、按「訴訟繫屬中為訴訟標的之法律關係，雖移轉於第三人，
    於訴訟無影響。但第三人如經兩造同意，得聲請代當事人承
    當訴訟。」民事訴訟法第254 條第1 項定有明文。查被告林
    義澄於98年3 月17日將其所有高雄市楠梓區○○○○街99巷7
    號房屋及其基地移轉登記予第3 人陳太平、被告邱淑枝於98
    年5 月15日將其所有高雄市楠梓區○○○○街99巷5 號房屋及
    其基地移轉登記予第3 人蔡隆舜，是陳太平、蔡隆舜依上開
    法條之規定具狀聲請代林義澄、邱淑枝就此部分土地為承當
    訴訟（見本院卷68、83頁），並經兩造同意（見本院卷第
    143 頁），故陳太平已為林義澄之部分承當訴訟人而為本件
    之原告，蔡隆舜並為邱淑枝之承當訴訟人而為本件之被告，
    先予敘明。
二、按當事人死亡者，訴訟程序在有繼承人、遺產管理人或其他
    依法令應續行訴訟之人承受其訴訟以前當然停止；第168 條
    至第172 條及前條所定之承受訴訟人，於得為承受時，應即
    為承受之聲明，他造當事人，亦得聲明承受訴訟，民事訴訟
    法第168 條、第175 條定有明文。查被告吳昭雄在原告起訴
    後，於99年9 月20日死亡，原告林義澄、陳太平於99年11月
    10 日 聲明應由吳昭雄繼承人吳蔡瑞桃、吳宗龍、吳眉鋒（
    下稱吳蔡瑞桃等3 人）承受訴訟，依上開說明，本件吳昭雄
    部分自應由吳蔡瑞桃等3 人續行訴訟。
貳、實體部分：
一、原告主張：林義澄與吳昭雄於民國95年9 月17日簽訂合建契
    約，約定由吳昭雄提供其所有坐落高雄市○○區○○段一小
    段241 地號，面積400.03平方公尺之土地（下稱系爭土地）
    ，與林義澄合作興建RC構造房屋三樓四層五棟共5 戶，房屋
    分配比率由吳昭雄取得40% ，林義澄取得60% ，完工後即由
    吳昭雄取得高雄市楠梓區○○○○街99巷1 、3 號兩棟建物及
    其基地（即同段267 、270 建號，下稱系爭B 、C 棟不動產
    ），林義澄取得高雄市楠梓區○○○○街97號、高雄市楠梓區
    ○○○○街99巷5 、7 號3 棟建物及其基地（即同段268 、
    272 、271 建號，下稱系爭A 、D 、E 棟不動產）。因系爭
    土地狹長，不易規劃，基於建蔽率之考量，林義澄乃將5 棟
    建物以共同申請一張建造執照之方式辦理規劃，使5 棟建物
    之法定空間可一併計算。然在未動工興建前，吳昭雄即將系
    爭土地分割出同段241-1 、241-2 、241-3 、241-4 、241
    -5地號，俾於建物興建完成時，得按所在之基地各自按分割
    結果獨立登記，詎開工後，林義澄發現土地分割線與建築線
    不符，將造成每棟建物均橫跨兩個不同地號土地上之現象，
    為此，除將241-4 地號私有道路予以保留外，再將其餘地號
    之土地辦理合併為241 地號，消除其分割線，以共有之方式
    辦理所有權登記，而系爭土地之分割方法，既據林義澄與吳
    昭雄訂定合建契約之初，即已約定，自應受該分割協議之拘
    束，為此，爰依民法第823 條第1 項、第824 條第2 項規定
    ，請求原物分割。並聲明：判決如主文第1 項所示。
二、被告之答辯：
（一）被告吳蔡瑞桃、吳宗龍、吳眉鋒則以：同意林義澄所提之
      分割方案。惟依合建契約，吳蔡瑞桃等3 人應可取得系爭
      土地40％之土地，希望林義澄能按其土地分配不足40％部
      分予以補償等語，資為抗辯。並聲明：原告之訴駁回。
（二）被告蔡隆舜則以：同意原告之分割方案等語置辯。
三、兩造不爭執事項：
（一）林義澄與吳昭雄於95年9 月17日簽訂合建契約書，約定由
      吳昭雄提供系爭土地，與林義澄合作興建RC構造房屋三樓
      四層五棟共5 戶，房屋分配比率由吳昭雄取得40% ，林義
      澄取得60% ，由吳昭雄取得系爭B 、C 棟不動產（吳昭雄
      於97年1 月15日將系爭B 棟不動產辦理贈與登記予吳眉鋒
      ），林義澄取得系爭A 、D 、E 棟不動產（系爭D 棟不動
      產於97年1 月11日辦理第一次登記予被告邱淑枝，於98年
      5 月15日移轉登記予蔡隆舜，系爭E 棟不動產於98年3 月
      17 日 移轉登記予陳太平）。上開5 棟建物係以「共照」
      方式辦理規劃。
（二）高雄市○○區○○段一小段241-4 號土地現作為私有道路
      用地。
（三）兩造同意以現狀分割，並同意以本院卷第29頁即附圖之分
      割方案（一）作為分割方式。
四、本件得心證之理由：
（一）按「各共有人，除法令另有規定外，得隨時請求分割共有
      物。但因物之使用目的不能分割或契約訂有不分割之期限
      者，不在此限。」、「共有物之分割，依共有人協議之方
      法行之。分割之方法不能協議決定，或於協議決定後因消
      滅時效完成經共有人拒絕履行者，法院得因任何共有人之
      請求，命為下列之分配：一、以原物分配於各共有人...
      」民法第823 條第1 項、第824 條第1 項、第2 項第1 款
      前段分別定有明文。經查，系爭土地面積共400.03平方公
      尺，屬兩造所共有，林義澄、陳太平、蔡隆舜、吳眉鋒、
      吳蔡瑞桃等3 人應有部分分別為2305/10000、4137/10000
      、1186/10000、1186/10000、1186/10000，兩造就系爭土
      地並無因物之使用目的不能分割之情形，且無不為分割之
      約定存在之事實，均無爭執，揆諸上揭法律規定，原告請
      求裁判分割系爭土地，自屬有據。
（二）次按定共有物分割之方法，固可由法院自由裁量，但亦須
      以其方法適當者為限，應斟酌當事人之聲明，各共有人之
      利害關係，並共有物之性質、價格、利用價值及分割後之
      經濟效益，而為適當之分配，要以維持全體共有人之公平
      為標準，有最高法院51年台上字第1659號判例及78年台上
      字第1241號判決意旨可資參照。再按，「分割共有物固不
      受分管契約之拘束，惟儘量依各共有人使用現狀定分割方
      法，以維持現狀，減少共有人所受損害，當不失為裁判分
      割斟酌之一種原則。」，亦有最高法院82年度台上字第
      1990號判決意旨可參。查系爭土地上之系爭A 、B 、C 、
      D 、E 共5 棟建物，係由兩造各別所有，其各人使用之門
      牌編號如附表一所示，為兩造不爭執之事項，此經本院會
      同兩造及高雄市楠梓地政事務所人員到場勘測屬實，並有
      勘驗筆錄、現場照片附卷可稽。而兩造就系爭土地之分割
      方式均表示同意採本院卷第29頁即附圖所示之分割方案，
      即系爭A 、B 、C 、D 之4 棟建物各供其住戶居住使用，
      且以各戶之壁界為界，依壁界而為原物分割，而系爭D、E
      建物雖未直接相連，惟兩造同意以系爭D 建物鄰E 建物之
      牆心為界，以此延伸作為兩者之分割線；而本院審酌兩造
      之意見，並系爭土地之性質及將來之利用價值、經濟效益
      等情，認各人分割後之分配位置即以附表一所示之方案較
      符兩造利益及社會經濟而屬適當，爰定其分割方法為如主
      文第1 項所示。
（三）按以原物為分配時，如共有人中有未受分配，或不能按其
      應有部分受分配者，得以金錢補償之，民法第824 條第3
      項定有明文。又按共有物之原物分割，依民法第825條之
      規定，係各共有人就存在於共有物全部之應有部分，互相
      移轉，使各共有人取得各自分得部分之單獨所有權。故如
      共有物之價值因位置不同而有差異，因原物分割而取得之
      價值較其應有部分折算價值為多者，即應以金錢補償其分
      配價值較少之共有人。如分配較多及較少之共有人均為多
      數時，為期公平，並符上開共有物應有部分互相移轉之原
      則，該每一分配較多之共有人即應就其補償金額，對於分
      配較少之共有人全體為補償，並依各該短少部分之比例，
      定其給付金額（最高法院87年度台上字第28號判決參照）
      。經查，吳蔡瑞桃等3 人雖主張：吳昭雄當時與林義澄簽
      訂合建契約時，約定吳昭雄可分得40％，林義澄取得60％
      ，但事後吳昭雄所分得之系爭B 、C 兩棟不動產並不足系
      爭土地之40％，林義澄應按不足部分予以補償之等語，惟
      查：系爭合建契約書第4 條係約定：「『房屋』分配比率
      雙方同意按40％及60％，由甲方（即吳昭雄）取得40％，
      乙方（即林義澄）取得60％，甲方取得B1、B2兩棟（即系
      爭B 、C 建物），乙方取得A1、B3、B4參棟（即系爭A 、
      D 、E 建物）... 」等語，足見林義澄與吳昭雄於簽訂合
      建契約書時，其40％、60％之百分比乃係就「房屋」分配
      比率為約定，雙方並未就土地分配比率有所約定，吳蔡瑞
      桃等3 人主張：系爭土地應依40％比率分配予伊云云，已
      屬有疑。而吳眉鋒就系爭土地應有部分比例為1186/10000
      ，吳蔡瑞桃等3 人繼承吳昭雄就系爭土地之應有部分比例
      亦為1186/10000，參諸系爭土地面積共400.03平方公尺，
      吳眉鋒、吳蔡瑞桃等3 人應分得之面積本應各為47.44 平
      方公尺（小數點第3 位以下四捨五入，計算式400.03×
      1186/10000＝47.44 ），而吳眉鋒依附表一所示方案分得
      47.40 平方公尺，吳蔡瑞桃等3 人依該分案分得47.47 平
      方公尺，兩者相核後確實與其按應有比例應分得的面積大
      致相符，要無民法第824 條第3 項規定之不能按其應有部
      分受分配之情形，渠等已不得再依該條款主張金錢補償。
      又參諸吳昭雄於本院刑事庭98年度易字第771 號背信案件
      中證稱：當時係協議我分得40﹪，林義澄分得60﹪，我分
      得2 棟、林義澄分得3 棟，當時我在選的時候，就知道我
      所選的比較小間，而留給林義澄的是比較大間等語（見該
      案刑事卷第47頁、第53頁；偵卷第47頁），與證人即本件
      合建案介紹人張金盛於刑案審理時證稱：簽約時吳昭雄在
      設計圖上選了第2 間、第3 間，第2 間、第3 間從圖上就
      可以看出比較小等語（見刑事卷第56頁），有上開案號刑
      事判決1 份附卷可參，足徵吳昭雄在協議當時亦業已知悉
      其所選定之系爭B 、C 兩棟建物之面積均較小，且該2 建
      物位置在內側，係面臨5 米之共有道路，並未面臨外側8
      米道路等情，顯見吳昭雄選擇系爭B 、C 兩棟建物顯係基
      於自由意志、審慎評估之結果，其繼承人即不得因分配土
      地位置不同而請求價值差異之補償，吳蔡瑞桃等3 人主張
      ：系爭土地依附表一所示方案分割後，林義澄尚須給付渠
      3 人共240 萬元補償金云云，即屬無據，不足採信。
（四）另共有人自共有物分割之效力發生時起，取得分得部分之
      所有權。應有部分有抵押權或質權者，其權利不因共有物
      之分割而受影響。但權利人已參加共有物分割訴訟或權利
      人經共有人告知訴訟而未參加者，其權利移存於抵押人或
      出質人所分得之部分，民法第824 條之1 第1 項、第2 項
      第2 、3 款定有明文。查合作金庫商業銀行股份有限公司
      、台新國際商業銀行股份公司、陽信商業銀行股份有限公
      司、林秀琴分別為兩造所有土地之應有部分之抵押權人，
      經本院依法通知其參加訴訟而未參加，依上說明，自不得
      主張本訴訟之裁判不當，故其抵押權利自移存於各別抵押
      人如判決主文第1 項所示分得之土地，併此敘明。
五、綜上，原告本於民法第823 條第1 項前段之規定提起本訴，
    請求就系爭土地依附表一所示之方法予以分割，為有理由，
    爰採為分割方法，判決如主文第1 項所示。
六、末按分割共有物之訴本質上並無訟爭性，由本院斟酌何種分
    割方案較能增進共有物之經濟效益，並兼顧兩造之利益，以
    決定適當之分割方法，並無所謂何造勝訴敗訴之問題，是以
    如將訴訟費用完全命形式上敗訴之被告負擔，實欠公允。本
    院審酌兩造各自因本件訴訟所得到之利益，認本件之訴訟費
    用，應由兩造各以如附表二所示應有部分之比例分擔，併予
    指明。
七、據上論結，本件原告之訴為有理由，依民事訴訟法第80 條
    之1 ，判決如主文。
中    華    民    國    100     年    2     月  9     日
                  民事鳳山分庭  審判長法  官  楊富強
                                      法  官  何悅芳
                                      法  官  張琬如
以上正本係照原本作成。
如不服本判決，應於送達後20日內向本院提出上訴狀並表明上訴
理由。如於本判決宣示後送達前提起上訴者，應於判決送達後10
日內補提上訴理由書（須附繕本）。
中    華    民    國   100    年    2     月    9     日
                                      書記官  劉國偉
附表一：
┌──┬─────┬──────────┬────────┐
│編號│共有人    │分得之土地          │其上建物        │
├──┼─────┼──────────┼────────┤
│一  │林義澄    │如附圖所示A1部分面積│高雄市楠梓區大學│
│    │          │90.32平方公尺之土地 │二十二街97號    │
├──┼─────┼──────────┼────────┤
│二  │吳眉鋒    │如附圖所示B1部分面積│高雄市楠梓區大學│
│    │          │47.40平方公尺之土地 │二十二街99巷1號 │
├──┼─────┼──────────┼────────┤
│三  │吳蔡瑞桃  │如附圖所示C1部分面積│高雄市楠梓區大學│
│    │吳眉鋒    │47.47 平方公尺之土地│二十二街99巷3號 │
│    │吳宗龍    │                    │                │
├──┼─────┼──────────┼────────┤
│四  │蔡隆舜    │如附圖所示D1部分面積│高雄市楠梓區大學│
│    │          │47.41平方公尺之土地 │二十二街99巷5號 │
├──┼─────┼──────────┼────────┤
│五  │陳太平    │如附圖所示E1、F1部分│高雄市楠梓區大學│
│    │          │面積167.43平方公尺之│二十二街99巷7號 │
│    │          │土地                │                │
└──┴─────┴──────────┴────────┘
附表二：
┌──┬───────┬──────┬────────┐
│編號│姓名          │應有部分比例│訴訟費用分擔比例│
├──┼───────┼──────┼────────┤
│一  │林義澄        │10000 分之  │  同左          │
│    │              │2305        │                │
├──┼───────┼──────┼────────┤
│二  │吳眉鋒        │10000 分之  │  同左          │
│    │              │1186        │                │
├──┼───────┼──────┼────────┤
│三  │吳蔡瑞桃      │10000 分之  │同左（連帶負擔）│
│    │吳眉鋒        │1186        │                │
│    │吳宗龍        │            │                │
├──┼───────┼──────┼────────┤
│四  │蔡隆舜        │10000 分之  │  同左          │
│    │              │1186        │                │
├──┼───────┼──────┼────────┤
│五  │陳太平        │10000 分之  │  同左          │
│    │              │4137        │                │
└──┴───────┴──────┴────────┘